臺灣高雄地方法院民事判決　　　　　95年度訴字第1969號
原　　　告　中華商業銀行股份有限公司
法定代理人　陳聯一
訴訟代理人　甲○○
　　　　　　劉洋佑
被　　　告　戊○○
訴訟代理人　己○○
被　　　告　丙○○
訴訟代理人　康進益律師
　　　　　　王國論律師
當事人間塗銷所有權移轉登記事件，本院於民國96年7月23日言
詞辯論終結，判決如下：
    主  文
確認被告戊○○與丙○○就(1)高雄市○○區○○段一小段七九地
號土地，權利範圍全部，暨其上建物高雄市○○區○○段一小段
五二一建號，即門牌號碼高雄市三民區○○○路一四二巷三二號
，及(2)坐落高雄縣仁武鄉○○段一一一○地號土地，權利範圍二
分之一，於民國九十五年二月十五日所為之買賣關係不存在。
被告丙○○就上開(1)之土地及建物，由高雄市政府地政處三民地
政事務所於民國九十五年二月二十一日以三地字第一七二八號收
件，就(2)之土地，由高雄縣仁武地政事務所於民國九十五年二月
二十二日以仁登字第一五七○○號收件，所為以買賣為原因之所
有權移轉登記應予塗銷。
訴訟費用由被告負擔。
    事實及理由
壹、程序方面：
一、按銀行因業務或財務狀況顯著惡化，不能支付其債務或有損
    及存款人利益之虞時，主管機關得勒令停業並限期清理、停
    止其一部業務、派員監管或接管、或為其他必要之處置，並
    得洽請有關機關限制其負責人出境；主管機關於派員監管或
    接管時，得停止其股東會、董事或監察人全部或部分職權；
    ；銀行經主管機關派員接管者，銀行之經營權及財產之管理
    處分權均由接管人行使之，銀行法第62條第1 至2 項、第62
    條之2 第1 項分別定有明文。本件原告之法定代理人原為吳
    金贊，於訴訟進行中，原告因業務、財務狀況顯著惡化，有
    不能支付債務並有損及存款人利益之虞，為維護金融秩序並
    保障存款人權益，行政院金融監督管理委員會乃指定中央存
    款保險公司為接管人，接管期間停止股東會、董事及監察人
    職權等情，有行政院金融監督管理委員會民國96年1 月5 日
    金管銀（二）字第09620000130 號函在卷可稽（本院卷第
    210 頁）。又中央存款保險公司為執行接管人職務，組成接
    管小組，由陳聯一擔任處長，為接管小組召集人一節，亦有
    中央存款保險股份有限公司96年1 月6 日存保清理字第
    0960000097號函足憑（本院卷第211 頁）。準此，自應由中
    央存款保險公司為原告之法定代理人，惟法人本身不能為行
    為，則依公司法第27條第1 項規定，應由自然人代表行使職
    務，本件丁○○○○○○○○○既經指定代表公司執行職務
    ，自有代表中央存款保險公司執行原告公司法定代理人職務
    之權限，是原告聲明由陳聯一為法定代理人承受訴訟，自無
    不合，應予准許。
二、被告戊○○經合法通知，無正當理由未於最後言詞辯論期日
    到場，核無民事訴訟法第386 條所列各款情形，爰依原告之
    聲請，由其一造辯論而為判決。
貳、實體方面：
一、原告主張：訴外人己○○即騰富企業社於94年12月7 日邀同
    戊○○為連帶保證人，向原告借款新台幣（下同）300 萬元
    ，惟自95年2 月8 日起即未按月繳款，全部債務視為全部到
    期，現欠本金2,851,487 元。詎戊○○為逃避上開債務，竟
    與被告丙○○通謀而為虛偽意思表示，於95年2 月15日將其
    所有坐落高雄市○○區○○段1 小段79地號，面積70.75 平
    方公尺，權利範圍全部，暨地上建物高雄市○○區○○段1
    小段521 建號即門牌高雄市三民區○○○路142 巷32號（下
    稱系爭三民房地），及坐落高雄縣仁武鄉○○段1110地號，
    面積241.19平方公尺，權利範圍2 分之1 （下稱系爭仁武土
    地），以買賣為原因登記與被告丙○○，並就系爭三民房地
    、系爭仁武土地先後於同年2 月22日、23日完成所有權移轉
    登記。然戊○○與丙○○間並無債權債務關係存在，亦無買
    賣價金之交付，上開買賣契約及移轉登記行為乃通謀虛偽意
    思表示，以遂行脫產目的，自應屬無效，且已侵害原告之權
    利，戊○○怠於向丙○○請求塗銷登記，爰依侵權行為之法
    則，及民法第242 條行使代位權，請求丙○○塗銷所有權移
    轉登記。又若認被告間所訂立之買賣契約非屬通謀虛偽意思
    表示，則因戊○○除上開房地外，已無其他財產以清償債務
    ，故其所為之買賣及所有權移轉登記行為，使其整體財產減
    少，自有害及債權，原告自得依民法第244 條之規定，撤銷
    被告間上開買賣之債權行為及移轉登記之物權行為，並請求
    丙○○塗銷上開不動產之移轉登記。為此，「先位聲明」求
    為判決如主文所示。「備位聲明」則求為判決戊○○及丙○○就系爭三民房地及系爭仁武土地（下合稱系爭不動產），
    於95年2 月15日所為之買賣關係不存在；被告丙○○就上開
    系爭三民房地於95年2 月22日，就系爭仁武土地於民國95年
    2 月23日，以買賣為原因之所有權移轉登記應予塗銷等情。
二、被告則以：丙○○、乙○○均為己○○之妻洪玉玲之姊，己○○夫妻自91年間起，即陸續向丙○○、乙○○2 人借款，
    而由戊○○擔任連帶保證人，因尚有288 萬多元無法清償，
    戊○○乃將系爭不動產以481 萬元之價格出賣予丙○○，除
    以上開借款債務抵償外，不足之200 萬元，丙○○業已交付
    戊○○，兩造間確有買賣關係存在。又丙○○對戊○○有無
    其他債務並不知情，原告不得依民法第244 條之規定，撤銷
    被告間之買賣及移轉所有權登記行為，其請求丙○○塗銷所
    有權登記亦屬無據等語，資為抗辯。乃聲明求為判決駁回原
    告之訴。
三、兩造不爭執事項：
  (一)己○○即騰富企業社於94年12月7 日邀同戊○○為連帶保證
    人，向原告借款300 萬元，於95年2 月8 日起未按月繳款，
    全部債務視為全部到期，現欠本金2,851,487 元，並有放款
    借據可證（本院卷第15頁）。
  (二)戊○○於95年2 月15日將其所有系爭不動產，以買賣為原因
    登記與丙○○，並就系爭三民房地部分於同年2 月22日、系
    爭仁武土地部分於同年2 月23日完成所有權移轉登記，有上
    開不動產之土地及建物登記謄本、高雄市政府地政處三民地
    政事務所、高雄縣仁武地政事務所函在卷可稽（本院卷第7
    至14、84至100 、70至81頁）。
  (三)戊○○除前開房地外，已無其他財產可清償其對原告所欠之
    債務，此有稅務電子閘門財產所得調件明細表足參（本院卷
    第38、39頁）。
四、兩造爭執事項：
  (一)被告間就系爭不動產所訂立之買賣契約及所有權移轉登記行
    為，是否為通謀虛偽意思表示？
  (二)原告得否請求撤銷被告間就系爭不動產之買賣行為？
  (三)原告得否請求丙○○塗銷登記？
五、按確認法律關係之訴，非原告有即受確認判決之法律上利益
    者，不得提起之，民事訴訟法第247 條定有明文。又所謂即
    受確認判決之法律上利益，係指因法律關係之存否不明確，
    致原告在私法上之地位有受侵害之危險，而此項危險得以對
    於被告之確認判決除去者而言，最高法院著有42年台上字第
    1031號判例可資參照。查原告主張戊○○為逃避債務，竟與
    丙○○通謀而為虛偽表示，虛偽買賣系爭不動產而移轉所有
    權登記，惟為被告所否認，故系爭房地之買賣關係之存否並
    不明確，業已影響原告受償之權利，足使其私法上地位有受
    侵害之危險，而此危險得以確認判決加以除去，故原告自有
    受確認判決之法律上利益，合先敘明。
六、被告間就系爭不動產所訂立之買賣契約及所有權移轉登記行
    為，是否為通謀虛偽意思表示？
  (一)原告主張被告間之買賣契約及所有權移轉登記行為乃通謀虛
    偽意思表示，為被告所否認，並抗辯己○○曾陸續向丙○○
    借款，由戊○○擔任連帶保證人，因尚有288 萬多元無法清
    償，戊○○乃將系爭不動產以481 萬元之價格出賣予丙○○
    ，除以借款債務抵償外，不足之200 萬元，丙○○業已交付
    戊○○云云，並提出戊○○積欠丙○○債務而簽發之本票影
    本4 紙為證（本院卷第47、48頁）。惟該本票之發票日依序
    為93年3 月10日、94年3 月21日、94年6 月2 日、95年1 月
    13日，然其中發票日為93年3 月10日之本票號碼為361095，
    而發票日為94年3 月21日之本票號碼則為361088，此先簽發
    之本票其號碼竟較後簽發本票之號碼為後，顯與常情有違，
    且戊○○自承該本票原本業已撕毀而不存在（本院卷第53頁
    ），故無從比對本票原本之新舊程度、筆墨顏色等，以認定
    該本票之真實性，自難僅憑被告提出之本票影本，即認戊○○與丙○○間有何債權債務存在。
  (二)丙○○雖又抗辯其先後向銀行貸款借予洪玉玲夫妻，尚有貸
    款共計637,663 元未償；又其父親洪黎林曾先後匯款至洪玉
    玲帳戶共計502,000 元，借款予洪玉玲夫妻；其妹乙○○亦
    先後向銀行貸款借予洪玉玲夫妻，尚有貸款共計1,091,432
    元未償，乙○○又先後3 次以現金匯入己○○帳戶共
    650,000 元，借款予己○○，總計為1,741,432 元云云。惟
    上開借款縱係屬實，亦為己○○夫妻與丙○○、洪黎林、乙○○間之借貸關係，難謂戊○○有積欠丙○○任何債務。
  (三)又原告聲請本院函查丙○○交付戊○○200 萬元之來源及交
    付後之流向一節。經查，丙○○所交付戊○○之200 萬元係
    由訴外人黃雅媚於95年3 月9 日匯予丙○○，該款其中100
    萬元則係由震源建設有限公司（下稱震源公司）匯入黃雅媚
    帳戶，且戊○○自丙○○匯款而收受該款後，隨即於同日將
    該200 萬元轉匯予震源公司，此有高雄市第三信用合作社95
    年9 月28日高三信社秘文字第1600號函、同社96年1 月15日
    高三信社秘文字第69號函、彰化商業銀行博愛分行96年2 月
    15日彰博字第0960448 號函在卷可稽（本院卷第103 、172
    、183 頁）。其次，黃雅媚乃為震源公司之股東，有震源公
    司設立登記表可憑（本院卷第188 、189 頁），黃雅媚匯款
    予丙○○時匯款單所記載之地址係「高市○○○路439 號4
    樓」，與震源公司公司設立登記表上所載地址相同，有彰化
    商業銀行博愛分行函附之匯款申請書1 紙可按（本院卷第
    180 頁），堪認黃雅媚與震源公司關係已非尋常。再參之震
    源公司負責人洪森澤之父親為洪金山，與丙○○之父親洪黎
    林乃為兄弟關係，業經本院查明屬實，有其等戶籍資料及戶
    籍謄本可佐（本院卷第190 至203 頁），是丙○○與震源公
    司之負責人洪森澤乃堂姊弟關係，關係密切，則黃雅媚匯予
    丙○○之200 萬元，應係由震源公司出資，透過黃雅媚之帳
    戶後轉匯，此從戊○○收受丙○○再轉匯之200 萬元後，旋
    即匯還震源公司可明。職是，被告間應無交付200 萬元買賣
    價金之事，應堪認定。
  (四)丙○○雖又抗辯，其向黃雅媚借款後，因利息甚重，故又向
    戊○○借款返還之云云。惟黃雅媚於95年3月9日匯款200 萬
    元予丙○○，丙○○於同日轉匯予戊○○，而戊○○亦於同
    日再匯予震源公司，業如前述，則其等匯款均為同一日所發
    生，充其量僅為1 日之利息，豈有可能丙○○借款後，因利
    息甚重，故又向戊○○借款返還之理？且丙○○於本院95年
    12月11日言詞辯論時尚稱：交給戊○○之200 萬元是伊向朋
    友所借，目前尚未清償等語（本院卷第166 至167 頁），證
    人乙○○亦證稱：200 萬元由丙○○借來繳清，此款已返還
    一部分，尚未還清等語（本院卷第166 頁），均表示該200
    萬元係向他人借款，迄95年12月11日言詞辯論時尚未還清，
    並未陳明已向戊○○借款返還。況且，戊○○擔任己○○向
    原告借款之連帶保證人，積欠原告本金2,851,487 元，此為
    兩造所不爭執，焉有能力再借款200 萬元予丙○○？是丙○○上開所辯，乃係本院查明該200 萬元已由戊○○匯款返還
    震源公司後所為圖飾之詞，尚難採取。
  (五)至辦理本件買賣之代書庚○○固到庭證稱：本件是丙○○委
    託伊承辦，他們是以買賣為原因辦理移轉登記，他們之間本
    來有債務關係，後來計算後買方尚須給付200 萬元，買賣價
    金是依照公告現值計算等語（本院卷第161 、162 頁）。惟
    證人庚○○乃黃雅媚之父親，且庚○○之住址與震源公司設
    址相同，此有黃雅媚之戶籍資料及震源公司之設立登記表足
    參（本院卷第191 、188 頁），足見證人庚○○與上開匯款
    之人關係甚深，所證自不足以採為有利被告之證據。
  (六)由上足證被告彼此間既無債權債務關係，亦無交付200 萬元
    買賣價金之事實，其等並無支付系爭土地買賣價金之真意，
    戊○○顯係為規避其擔任連帶保證人之責任，與丙○○通謀
    而虛偽將自己所有系爭不動產出賣予丙○○甚明。準此，原
    告主張被告間就系爭不動產所為買賣之意思表示乃係通謀虛
    偽所為，即屬有據。
七、按債務人欲免其財產被強制執行，與第三人通謀而為虛偽意
    思表示，將其所有不動產為第三人設定抵押權者，債權人可
    依侵權行為之法則，請求第三人塗銷登記，亦可行使代位權
    ，請求塗銷登記，二者之訴訟標的並不相同，最高法院著有
    73年台抗字第472 號判例可稽。惟必須債務人與第三人通謀
    虛偽設定抵押權之結果，使債務人之財產總值減少，致債權
    人之債權有不能受清償或難以清償之虞而受有損害，始得謂
    債權人之債權受到侵害，而該當於侵權行為之要件。本件戊○○之財產除系爭不動產外，已無其他財產足以清償其對原
    告所欠之債務，有稅務電子閘門財產所得調件明細表足參（
    本院卷第38、39頁），並為兩造所不爭執。故被告間通謀虛
    偽意思表示而移轉系爭不動產所有權，即足使戊○○之總財
    產減少，致原告有不能受清償之虞，原告之權利自屬受到侵
    害。又戊○○怠於為塗銷登記，原告為保全債權，自得以自
    己名義行使其權利。是以，原告依侵權行為法律關係及民法
    第242 條之代位權行使，請求丙○○塗銷系爭不動產所有權
    登記，自堪採取。
八、綜上所述，本件被告就系爭不動產所為之買賣行為，係通謀
    虛偽意思表示所為，應屬無效，從而，原告訴請確認被告間
    就系爭不動產所為之買賣關係不存在，並依侵權行為之法則
    及代位權行使之規定，以自己名義代位請求丙○○塗銷系爭
    不動產之所有權移轉登記，為有理由，應予准許。至原告就
    系爭房地之買賣關係所為備位聲明，即原告得否請求撤銷被
    告間就系爭不動產之買賣行為部分，因其先位之訴已獲勝訴
    判決，自無庸就其備位之訴加以審究，附此敘明。
九、本件事證已臻明確，兩造其餘攻擊防禦方法，經本院審酌後
    認與判決結果無影響，爰不再予贅述，併予敘明。
據上論結，本件原告之訴為有理由，依民事訴訟法第385 條第1
項前段、第78條、第85條第1 項，判決如主文。
中　　華　　民　　國　　96　　年　　7　　 月　　31　　日
                      民事第二庭法　官　魏式璧
正本係照原本作成。
如不服本判決，應於送達後20日內，向本院提出上訴狀並表明上
訴理由，如於本判決宣示後送達前提起上訴者，應於判決送達後
10日內補提上訴理由書（須附繕本）。
中　　華　　民　　國　　96　　年　　7　　 月　　31　　日
                                書記官　胡樂寧
